【裁判字號】    94,訴,2750
【裁判日期】    950630
【裁判案由】    石油管理法
【裁判全文】
臺北高等行政法院判決
                                      94年度訴字第2750號
                              .
原      告  甲○○
訴訟代理人  乙○○律師（兼送達代收人）
被      告  桃園縣政府
代  表  人  丙○○縣長）住同.
訴訟代理人  戊○○
            丁○○
上列當事人間因石油管理法事件，原告不服經濟部中華民國94年
8 月3 日經訴字第09406132190 號訴願決定，提起行政訴訟。本
院判決如下：
    主  文
原告之訴駁回。
訴訟費用由原告負擔。
    事  實
一、事實概要：緣原告未經申准設立加油站，擅自以小貨車載運
    柴油於路邊為人加油賺取利潤，違法經營柴油零售業務，案
    經被告派員會同所轄警察局大園分局觀音分駐所警員於民國
    （下同）94年1 月10日14時許在桃園縣觀音鄉廣興村1 鄰溝
    尾31之3 號前查獲，除依法查扣相關物品及拍照存證外，並
    經中國石油股份有限公司（下稱中油公司）煉製研究所產品
    研究組就現場採取油樣予以檢驗，證實其確屬柴油無誤。被
    告認原告違反石油管理法第17條第1 項及第2 項之規定，爰
    依同法第40條第1 項第2 款及第2 項規定，以94年2 月22日
    府商公字第0940045050號處分書，對原告處新臺幣（下同）
    100 萬元罰鍰，其供銷售之石油製品與所使用之加儲油設施
    器具沒入之處分。原告不服，提起訴願，遭決定駁回，遂提
    起本件行政訴訟。
二、兩造聲明：
  (一)原告聲明：訴願決定及原處分均撤銷。
  (二)被告聲明：駁回原告之訴。
三、兩造之爭點：
  (一)原告主張之理由：
    1.按石油管理法第40條第1 項第2 款，係以違反同法第17條
      第1 項、第2 項為處罰之前提，而就同法第17條第1 項、
      第2 項規定觀之，顯見探究個案是否得以援引石油管理法
      第40條第1 項第2 款規定處罰行為人之前，應先行探究行
      為人是否為石油管理法第17條所謂經營或提供油品之「零
      售業務者」。
    2.查原告所為不過係應綽號「大桶」之友人委託，臨時為解
      他人車輛中途缺油之困難而載送柴油，前往為其添加柴油
      200 公升，使其車輛得以繼續行使，純然出於善意助人之
      舉動。原告雖曾向其收取每公升14元之費用，但亦遠較於
      公定市價為低。且所謂零售業者，應指向人大量批貨買進
      ，再行零售而言。然本件原告並無向人大量批貨買進之事
      實，否則，何以竟無儲存大量油品之場所？足證原告並無
      營利之意圖，且非以此為業務甚明。
    3.原處分書第4 項所列證據之儲油槽（1 公秉）乙座，實係
      原告裝載柴油之容器，即為一般盛裝自來水之塑膠容器，
      而與所謂儲油槽不可同日而語。被告謂查扣儲油槽乙座，
      顯然誇大其詞，與事實不符。其餘扣案加油皮管乙條及抽
      油馬達乙部，均係原告平常為自己或幫他人加油，以解決
      原告或他人車輛中途缺油拋錨之器具，不能謂係供業務之
      用。此外，該容器內所盛裝800 公升之柴油，乃由原告平
      日為人修車剩油所累積，因原告平日為人修車所需之柴油
      用量為數不少，且以原告為他人加油一次即達200 公升觀
      之，有此剩餘亦難謂過多，而有異常。
    4.本件既無任何證據得以佐證原告以往亦曾經營油品販售業
      務，足見原告確實未曾藉此牟利，而非石油管理法所欲規
      範之零售業務者。況原告本係基於善意助人之心，前往解
      決他人缺油困境，卻遭警方埋伏查緝，顯見原告係被人所
      設計陷害。此觀「違法經營石油案件檢舉人及查緝人員獎
      勵辦法」對檢舉人或查緝人員均有相當之獎勵，即知原告
      所言有據。
    5.縱認原告有零售柴油之事實，惟原告之零售行為與未經許
      可設置加油站之行為顯然有別，乃竟科以100 萬元之罰鍰
      ，顯違比例原則。
  (二)被告主張之理由：
    1.原告未經申請核准，以自有車牌F4-0475 號小貨車裝載有
      柴油、抽油馬達、油槽、加油皮管等設備，擅自於桃園縣
      觀音鄉廣興村1 鄰溝尾31-3號經營汽、柴油零售業務，於
      94年1 月10日經被告聯合稽查取締小組會同被告所轄警察
      局大園分局觀音分駐所、中油公司桃園營業處及經濟部能
      源局委託之慶全工程有限公司人員，於該址當場查獲柴油
      800 公升、儲油槽乙座（1 公秉裝）、加油馬達乙部、加
      油皮管乙條，且正為賴日義所駕駛之NG-135大貨車加注柴
      油行為，顯已違反石油管理法第17條之規定，被告爰依石
      油管理法第40條第1 項第2 款之規定，於94年2 月22日以
      府商公字第0940045050號處分書，處原告100 萬元罰鍰，
      並沒入所使用之石油製品與所使用之加儲油（氣）設施器
      具。
    2.由賴日義偵訊筆錄內容可知，其係從於93年8 月至查獲日
      ，約3 天加1 次柴油，每次約200 公升，並以每公升14元
      之價格向原告所購買，添加於所駕駛之NG-135大貨車內，
      足見原告從93年8 月起長期經營販售營利行為，非所陳出
      於善意助人。
    3.按凡具有儲存油料之器具，皆屬為儲油設施器具（儲油槽
      ），且查獲之加油皮管及抽油馬達，依賴日義筆錄內容所
      述，該器具確屬為供業務使用之設施。
    4.另原告訴稱查獲800 公升柴油，係平日為人修車剩油所累
      積，未曾藉此牟利，本件僅單純偶發地為人添加柴油情事
      。惟由原告偵訊筆錄內容觀之，係向綽號阿才的朋友以每
      公升12元之價格所購入，再以每公升14元販售予賴日義，
      顯見原告已有對價販售之營利行為。
    理  由
一、按「經營汽油、柴油或供車輛使用之液化石油氣之零售業務
    者，應設置加油站、加氣站或漁船加油站」；「經營加油站
    、加氣站或漁船加油站業務者，應向直轄市、縣（市）主管
    機關申請核准設站；設站完成並經直轄市、縣（市）主管機
    關審查合格，報請中央主管機關核發加油站、加氣站或漁船
    加油站經營許可執照後，始得營業」，分別為石油管理法第
    17條第1 項及第2 項所明定。次按「有下列各款情事之一者
    ，處新臺幣100 萬元以上500 萬元以下罰鍰：．．．二、違
    反第17條第1 項或第2 項規定，經營汽、柴油或供車輛使用
    之液化石油氣零售業務。．．．前項供銷售或自用之石油製
    品及所使用之加儲油（氣）設施器具，沒入之。．．．」，
    同法第40條第1 項第2 款及第2 項亦有明文。
二、本件事實概要已如前述，有相關筆錄、現場照片及處分書附
    於原處分卷可稽，堪予認定。原告不服，循序提起行政訴訟
    ，主張：其係基於助人之意，緊急為路途中缺油之友人「大
    桶」送油加油，收取低於市價之費用，並無大量買進再行零
    售之情事，至遭槽扣之「儲油槽」，實係一般盛裝自來水之
    塑膠容器，並非所謂之儲油槽，另加油皮管乙條及抽油馬達
    乙部，係原告平常為自己或幫他人加油之用，係供解決車輛
    中途缺油拋錨之器具，不能謂係供業務之用，另800 公升之
    柴油，乃由原告平日為人修車剩油所累積，以上事證並不能
    證明原告有經營柴油零售業務。本件應係遭人設計所害云云
    。
三、惟查，原告未經申准設立加油站，即擅自以每公升12元之進
    價購入柴油，再以自有車牌號為F4-0475 號小貨車載運塑膠
    桶裝之柴油、抽油馬達、加油皮管等設備，以每公升14元之
    對價為賴日義所駕駛之NG-135大貨車加油營利，經營柴油零
    售業務，經被告派員會同所轄警察局大園分局觀音分駐所員
    警於94年1 月10日14時許在桃園縣觀音鄉廣興村1 鄰溝尾31
    之3 號前查獲，並在小貨車上扣有塑膠桶裝油品800 公升、
    加油管、抽油馬達等設施器具，此經原告於警訊中坦承「（
    你賣給賴日義是什麼油？價格如何計算？一次賣多少公升？
    ）是柴油，1 公升14元，一次大約賣200 公升」；「（柴油
    ）是向一個綽號阿才的朋友買的，．．．購買價格1 公升12
    元」；「於93年8 月開始賣柴油」；「每月大約賣600 公升
    」等語，另證人賴日義也於警訊中證稱「（何時加油迄今？
    平均多久加一次油？每次加油量多少？）93年8 月至今。約
    3 天加1 次。約200 公升。」；「（為何向林威購油？）比
    較便宜」等語甚明，有警訊筆錄2 份附於原處分卷可憑。再
    者，現場採取之油樣經中油公司檢驗報告證實確屬柴油，亦
    有中油公司檢驗報告附於原處分卷可憑。此外，復有現場及
    小貨車照片15張附卷可稽。原告違章未經申請核准設置加油
    站，經營柴油零售業務，至為明確。原告推稱熱心助人，顯
    係避就之詞，難以採信。是以，被告認定原告所為，業已違
    反石油管理法第17條第1 項及第2 項之規定，而依同法第40
    條第1 項第2 款、第2 項規定，處以原告最低之100 萬元罰
    鍰，並沒入其供銷售之石油製品及所使用之加儲油設施器具
    之處分，洵無違反比例原則之虞。
四、綜上所述，本件被告所為處分，並無不合。訴願決定予以維
    持，亦無不當。原告訴請撤銷原處分與訴願決定，為無理由
    ，應予駁回。
據上論結，本件原告之訴為無理由，爰依行政訴訟法第98條第3
項前段，判決如主文。
中    華    民    國    95    年     6    月   30     日
                         第七庭審判長法  官  黃  本  仁
                                     法  官  林  玫  君
                                     法  官  李  玉  卿
上為正本係照原本作成。
如不服本判決，應於送達後20日內，向本院提出上訴狀並表明上
訴理由，如於本判決宣示後送達前提起上訴者，應於判決送達後
20日內補提上訴理由書（須按他造人數附繕本）。
中    華    民    國    95    年     6    月   30     日
                                     書記官  楊  怡  芳


司法院資訊處製作；財團法人民間司法改革基金會備份。
